【裁判字號】    92,台上,1433
【裁判日期】    920703
【裁判案由】    確認當然董事關係存在
【裁判全文】
最高法院民事判決                              九十二年度台上字第一四三三號
    上  訴  人  甲  ○
    訴訟代理人  陳怡成律師
    被 上訴 人  財團法人台灣省彰化縣私立精誠高級中學
    法定代理人  洪江林
    訴訟代理人  黃清華律師
右當事人間請求確認當然董事關係存在事件，上訴人對於中華民國九十年七月三日台
灣高等法院台中分院第二審判決（八十六年度上字第四○四號），提起上訴，本院判
決如左：
    主  文
上訴駁回。
第三審訴訟費用由上訴人負擔。
    理  由
本件上訴人主張：伊係被上訴人學校之創辦人，依私立學校法第二十三條第二項規定
，為當然董事。伊於民國六十六年六月間赴美，行前以掛號專函向台灣省政府教育廳
及被上訴人董事會告假報備，在美期間，又從未接獲被上訴人之董事會開會通知，自
不符合私立學校法第二十五條第一項第五款規定「連續三次無故不出席董事會議者，
應予解職或解聘」中之「無故」要件，被上訴人未經董事會之合法決議程序即解除伊
當然董事之職務，應不生效。況當然董事之身分係隨創辦學校之事實而來，既不經選
舉，亦不生解任之問題。嗣伊於八十二年十二月間返回彰化，經友人告知始悉伊之當
然董事職位，業經被上訴人呈報台灣省政府教育廳核備解除，致伊之法律上地位有不
安之危險，有以確認判決除去之必要等情，爰求為確認伊與被上訴人間當然董事委任
關係存在之判決。
被上訴人則以：伊學校係由訴外人蘇振輝、黃大煪、鄭錦源、王耀南、賴通堯、陳嶺
南等六人向彰化縣政府聲請設校，創辦人為該六人，不包括上訴人。縱上訴人確為創
辦人之一，然創辦人為當然董事以第一屆為限，上訴人自第二屆董事會改選起即放棄
當然董事不經選舉而連任之權利，自行參選，其當然董事之權利既經放棄，自不得再
主張回復。況上訴人自六十六年六月起赴美迨八十二年十二月間始回國，其間未曾出
席伊董事會開會，依私立學校法第二十五條第一項第五款規定，其董事資格亦經伊解
職。又上訴人曾於四十五年至六十年間擔任省立彰化高級中學（下稱彰化高中）校長
，依公務員服務法第十四條之規定原不得兼任私立學校之董事；其並於五十四年間因
廢弛彰化高中校務涉嫌桃色糾紛有損師道，經主管機關台灣省政府核定停職，更已喪
失擔任董事之資格等語，資為抗辯。
原審斟酌全辯論意旨及調查證據之結果，以：被上訴人係四十五年間創校，當時私立
學校法尚未公布施行，應適用私立學校規程。依該規程第十三條規定，創辦人係指設
校時擬具設校計劃並陳報主管教育行政機關之人而言。被上訴人於設校計劃表所載之
創辦人為蘇振輝、王耀南、甲○，上訴人顯係創辦人之一，固不因上訴人未於申請設
校時列名為創辦人而有影響。且為貫徹捐資人之興學理念，公務員服務法第十四條規
定及釋字第一三一、一五七號解釋，所謂「法律或命令另有規定」，應包括私立學校
規程第十五條及私立學校法第二十三條第二項所定之「創辦人為當然董事」在內，即
上訴人於擔任彰化高中校長期間創辦私立學校，仍可以創辦人之身分兼任被上訴人學
校之當然董事。其曾經台灣省政府核定停止彰化高中校長職務，尚與私立學校法第十
九條第五款、第二十五條第一項第二款規定不得充任董事之情形有間，亦不能因此影
響其擔任被上訴人董事之資格。惟當然董事可自行辭職，其方式並無任何限制，除以
書面辭職外，由其行為足以推斷有辭職之意者，亦包括在內。查依被上訴人之董事會
會議紀錄記載，於五十八年十二月十三日召開之董事會第二屆第六次會議改選第三屆
董事時，推舉包括上訴人在內之十五人充任第三屆董事並全票當選；另於六十四年五
月三十一日召開之第三屆第四次會議改選第四屆董事時，仍以第三屆現任董事十五人
為當然侯選人，並再推選錢甯康、李君昕為侯選人，票選結果由包括上訴人在內之十
五人以各得十三票當選，核與證人即第二屆第六次會議之紀錄許煌、出席第三屆第四
次董事會之董事蔡長啟等證稱內容相符。是上訴人既知悉其為被上訴人學校創辦人之
一應列為當然董事，原不需經改選即得連任，卻於出席被上訴人之董事會第二屆第六
次、第三屆第四次會議時仍參與董事之改選，又未對其被列為董事候選人有任何異議
，更於第三屆第四次會議中圈選自己為董事，再於當選第四屆董事後，在六十四年八
月十八日出具同意擔任董事之同意書，顯見其不僅同意參選下屆董事，並有放棄原有
當然董事資格之默示意思表示。而被上訴人董事會既進行上訴人所辭董事部分之改選
，即係瞭解上訴人辭去當然董事之意思，上訴人辭職之意思表示自已發生效力。足見
上訴人當選為一般董事，並不能因此回復其當然董事之資格。上訴人訴請確認兩造間
當然董事之委任關係存在，即無理由，不應准許等詞，為原審心證之所由得，並說明
兩造其餘攻擊防禦方法不予逐一論述之理由，因而維持第一審所為上訴人敗訴之判決
，駁回其上訴，經核於法洵無違誤。
按私立學校法及其公布施行前之私立學校規程，均規定私立學校之創辦人為當然董事
，目的在保障創辦人參與學校相關事務決策之機會，以利貫徹其捐資興學之精神。惟
此項當然董事之身分保障權益，尚非不得由創辦人予以放棄。而創辦人放棄該當然董
事之資格後，縱再當選為一般董事，其當然董事之身分仍無從回復。查上訴人前為被
上訴人之當然董事，原無庸選舉而可當然續任，然被上訴人董事會於五十八年十二月
十三日召開之第二屆第六次會議改選第三屆董事時，曾推舉包括上訴人在內之十五人
充任第三屆董事並全票當選，為原審合法認定之事實，則其據以認定上訴人之參選，
寓有放棄當然董事資格之意，被上訴人董事會予以重新選任，亦係同意上訴人放棄當
然董事資格之表示，故上訴人之當然董事資格，已於是時喪失，並無違論理法則及經
驗法則。且此項資格之喪失，不因其後被上訴人之誤解或教育行政主管機關未予糾正
而有不同。至六十三年十一月十六日公布之私立學校法第二十四條對於董事之解職或
解聘，固有要式之規定，但在此法公布施行前之「私立學校規程」，尚乏相同之明文
，自難比附援引。上訴論旨，猶執陳詞就原審取捨證據、認定事實之職權行使所為之
論斷，指摘原判決不當，聲明廢棄，非有理由。
據上論結，本件上訴為無理由。依民事訴訟法第四百八十一條、第四百四十九條第一
項、第七十八條，判決如主文。
中      華      民      國    九十二    年      七      月      三      日
                              最高法院民事第七庭
                                  審判長法官  蘇  茂  秋
                                        法官  徐  璧  湖
                                        法官  朱  建  男
                                        法官  蘇  達  志
                                        法官  沈  方  維
      右正本證明與原本無異
                                              書  記  官
中      華      民      國    九十二    年      七      月      十五    日
                                                                        Ｂ


司法院資訊處製作；財團法人民間司法改革基金會備份。
